【裁判字號】    95,竹國簡,2
【裁判日期】    951130
【裁判案由】    國家賠償
【裁判全文】
臺灣新竹地方法院民事簡易判決         95年度竹國簡字第2號
原      告  丁○○
訴訟代理人  甲○○
被      告  新竹縣新湖地政事務所
法定代理人  丙○○
訴訟代理人  戊○○
上列當事人間國家賠償事件，本院於民國95年11月20日辯論終結
，判決如下：
    主  文
原告之訴駁回。
訴訟費用由原告負擔。
    事實及理由
一、按訴狀送達後，原告不得將原訴變更或追加他訴，但擴張或
    減縮應受判決事項之聲明者，不在此限，民事訴訟法第255
    條第1項第3款定有明文。查本件原告起訴時原係請求被告應
    給付原告新臺幣（下同）36萬元，嗣於民國95年11月20日言
    詞辯論期日，變更訴之聲明為被告應給付原告25萬元，核係
    屬減縮應受判決事項之聲明，參諸前揭規定，應予准許，合
    先敘明。
二、原告起訴主張：其所有坐落於新竹縣湖口鄉○○段675地號
    土地（下稱675地號）與訴外人黃煥銘所有坐落同段674地號
    土地（下稱674地號）相毗鄰，原告並於94年1月4日向被告
    機關申請土地複丈，兩造業已於94年1月20日會同測量完竣
    。原告於收受土地複丈成果圖後，即依被告之鑑界結果興建
    農舍，且按建築師事務所規劃之設計藍圖施工，業已完成水
    溝及房屋之主體結構，而訴外人黃煥銘於施工期間亦未提出
    鑑界結果之異議。然訴外人黃煥銘事後卻對系爭土地界址有
    所爭執，而申請再鑑界，原告亦於94年11月25日接到被告機
    關（原告誤載新竹縣政府地政局）通知鑑界有誤，造成原告
    已完工之工程及原規劃之設計圖皆須做變更，且完工之部分
    工程亦需拆除還地，延誤工程進度，讓原告精神上備受折磨
    ，而本起事件皆係因被告機關之行政疏失導致，況經新竹縣
    政府地政局二次至現場勘測，被告機關之鑑界確係違誤，初
    鑑與複鑑結果相差7尺，為此爰依國家賠償法第2條第2項規
    定，請求被告機關賠償因其疏失導致原告需拆除及重建之工
    程費用25萬元。並聲明：被告應給付原告25萬元。
三、被告則以：
(一)、原告建造之農舍，係依被告鑑界之界址興建，並建造水溝及
    水井，然因674 地號鄰地關係人對界限有所爭議，故提出再
    鑑界，依新竹縣政府再鑑界之結果，675 地號水溝及圍牆越
    界使用674 地號土地，惟按土地因經界發生爭執，經地政事
    務所派員測量，此項測量結果，原無確定私權關係之效力，
    是有關土地所有權界址爭議，應依地籍測量實施規則之規定
    ，向司法機關訴請確認界址之訴為準。
(二)、又被告之鑑界與新竹縣政府之再鑑界之釘設界址不同，係因
    系爭土地為59年以圖解法辦理之農地重劃區，因年代久遠，
    控制點及原土地界標均已遺失，田埂現況亦因使用日久，且
    原地籍圖之精度欠佳，故僅能依圖解法施測四周之現況，並
    以透明紙套繪地籍圖協助指界，故測量成果會依測量員個人
    套圖之見解不同而異，並無如國家賠償法第2 條規定之情形
    ，係測量人員故意或過失不法行為所致。
(三)、為此聲明：原告之訴駁回。
四、本院之判斷：
甲、程序方面：
(一)賠償義務機關拒絕賠償，或自提出請求之日起逾三十日不
    開始協調，或自開始協議之日起逾六十日協議不成立時，
    請求權人得提起損害賠償之訴，國家賠償法第11條第1項前
    段定有明文。
(二)本件原告認被告所屬公務員因辦理土地測量之疏誤，致原告
    所有之土地因鑑界錯誤，受有損害，乃於95年1月17日具狀
    向被告請求國家賠償，惟經被告於95年1月26日以新湖地所
    測字第0950000500號函，拒絕原告賠償請求之事實，為兩造
    所不爭執，並有被告前揭函文可證，揆諸前開規定，原告提
    起本訴，程序上並無不合。
乙、實體部分：
(一)按公務員於執行職務行使公權力時，因故意或過失不法侵害
    人民自由或權利者，國家應負損害賠償責任，國家賠償法第
    2條第2項前段，定有明文。依此規定，國家賠償責任之成立
    ，係以公務員之違法有責行為為其前提。綜諸同條第3 項國
    家於賠償後，對於造成損害有故意或重大過失之公務員有求
    償權，是顯然採取國家代位責任之理論。本此而論，國家賠
    償法第2條第2項前段國家賠償之要件為(1)行為人須為公務員
    。(2)須為執行職務行使公權力之行為。(3)行為係屬不法。(4)
    行為人有故意或過失。(5)人民之自由或權利受到侵害。(6)不
    法之行為與損害之發生須有相當因果關係。查：原告主張其
    所有之675地號土地，於94年1 月4日向被告機關申請鑑界測
    量，並於94年1 月20日測量完竣，原告並依此土地複丈成果
    圖興建農舍，業已完成水溝及房屋之主體結構，惟依鄰地即
    訴外人黃煥銘申請再鑑界結果，原先之鑑界被告知有誤，致
    相關之工程及規劃均須變更、為此受損之情，雖據其提出申
    請鑑界繳費單據、系爭土地之複丈成果圖、核准興建農舍申
    請建造執照函文、被告機關通知原鑑界有誤之函文及工程估
    價單等件為證，且被告機關確於94年11月25日以新湖地所測
    字第0940005497號函通知原告：系爭土地經再鑑界結果與第
    一次鑑界成果略有不同之情，有上開函文可參。惟被告機關
    於前述時間收受原告鑑界之申請後，業於94年1月20日指派
    測量員庚○○依據圖解法，即利用現場現有之界址點，套繪
    地籍圖點位進行測量，且因該區域為重劃區，自50餘年來，
    均未辦理重測，是第一次鑑界所依憑之50年代地籍圖，因年
    代久遠，配合現場之地形、地貌，相關之圖根點及測量控制
    點均不復存在，僅能依據現場僅存之可靠地籍界址點予以套
    繪第一次之鑑界界址，而第二次覆鑑時所使用之經緯儀技術
    係使用電腦套圖，且範圍擴大，故較精準，然不論初、覆鑑
    所使用之方法均仍為目前普遍之技術，二者間，雖因方法使
    用之不同，存有若干誤差，然並無任何不法之處之情，業經
    證人即參與系爭土地初鑑、再檢測及覆鑑之測量員庚○○、
    乙○○及己○○證述在卷，是被告機關所屬之測量公務員，
    就系爭土地第一次鑑界所為之執行職務之公權力行為，並無
    不法行為之存在。
(二)又界址之測量、鑑定，純為地政機關基於職權提供土地測量
    技術上之服務，將人民原有土地所有權範圍，利用地籍調查
    及測量等方法，將其完整正確反映於地籍圖，初無增減人民
    私權之效力，是人民私法上之權利，不應由行政機關（地政
    機關）決定，人民財產上之權利如發生爭執（界址爭議），
    僅能由司法機關（民事法院）終局確定，人民亦有權提起（
    民事）訴訟請求解決。執此，土地測量、鑑界時，是否發生
    錯誤，既得向民事法院提起定不動產經界之訴訟，請求確定
    土地界線之所在，被告機關所為之鑑界既無增減原告私權之
    效力，是系爭土地第一次鑑界時，縱使發生錯誤，原告就系
    爭土地之權利亦無受到損害。
(三)綜上，被告機關上開行為不符合國家賠償之要件。是原告本
    件之請求，於法即有未合，無從准許，應予以駁回。
五、因本案事證已臻明確，兩造其餘主張、陳述及所提之證據，
    經審酌後，或與判決結果無涉，或與本件爭點無關，爰不一
    一論述，附此敘明。
六、訴訟費用負擔之依據：民事訴訟法第78條。
中    華    民    國    95    年    11    月    30    日
                  新竹簡易庭    法  官  彭淑苑
以上正本係照原本作成。
如對本判決上訴，須於判決送達後20日內向本院提出上訴狀。
中    華    民    國    95    年    11    月    30    日
                                書記官  張永榮


司法院資訊處製作；財團法人民間司法改革基金會備份。
